臺灣臺北地方法院民事判決　　　　　　99年度重訴字第1305號
原　　　告　李敏碩
訴訟代理人　李世文律師
被　　　告　莊斐文
訴訟代理人　吳郁玄
上列當事人間請求回復原狀等事件，本院於民國100年6月14日言
詞辯論終結，判決如下：
    主  文
原告之訴駁回。
訴訟費用由原告負擔。
    事  實  及  理  由
壹、程序事項：
一、按訴狀送達後，原告不得將原訴變更或追加他訴。但請求之
    基礎事實同一、不甚礙被告之防禦及訴訟之終結者之情形，
    不在此限，民事訴訟法第255條第1項第2、7款定有明文。查
    本件原告起訴時，係主張兩造間並無締結下述系爭房地之買
    賣契約真意存在，該買賣契約係無效，為此依民法第767 條
    規定請求被告塗銷系爭房地於99年5月26日所為以買賣為登
    記原因之所有權移轉登記，並回復登記為原告所有，嗣於民
    國100年6月14日言詞辯論期日，原告則當庭具狀就前開訴之
    聲明變更為先位之訴中訴之聲明第2項，並追加主張兩造間
    就系爭房地之買賣契約及移轉所有權行為均屬通謀虛偽意思
    表示，故請求確認兩造間就系爭房地於99年5月15日之買賣
    債權行為及99年5月28日所為之所有權移轉行為無效，且以
    此為先位之訴中訴之聲明第1項，原告另再追加備位之訴，
    主張依民法第92條第1項規定撤銷兩造間就系爭房地所為之
    前開買賣契約行為及所有權移轉行為後，並請求被告塗銷前
    開以買賣為登記原因之所有權移轉登記後，再回復登記為原
    告所有，被告雖陳明不同意原告此訴之追加，惟原告追加請
    求所據之基礎事實，同為起訴時所主張與原告間之買賣契約
    及所有權移轉登記行為間之內容為何之紛爭，基礎事實尚屬
    同一，依上開規定，原告此追加之訴，自應准許之。
貳、實體事項：
一、本件原告起訴主張：
（一）關於先位之訴部分，原告為原出資購賣坐落臺北市○○區
      ○○段39-11地號土地之應有部分540/10,000所有權，及
      其上第3698建號、門牌號碼臺北市○○區○○路112巷59
      號6樓建物（下稱系爭房地），因被告為原告之配偶，原
      告於婚後基於對被告之信任，將原告之印鑑章、身分證影
      本及系爭房地之謄本正本交付相對人持有並保管。原告且
      曾以系爭房地作為向台新國際商業銀行股份有限公司（下
      稱台新銀行）貸款之擔保，並設定抵押權予台新銀行，原
      告就該貸款亦按月繳納本息，嗣被告以台新銀行利息較高
      為由，於99年5月間對原告訛稱與銀行人員熟識，欲代原
      告向其他銀行轉貸，以獲取較低利率，並請原告提出印鑑
      證明以供辦理，致原告陷於錯誤，而於99年4月間交付被
      告4 份印鑑證明，詎被告竟持其所保管原告之印鑑章、身
      分證影本、系爭房地謄本正本及印鑑證明，委託訴外人林
      繼成，於未得原告之同意，即以原告之名義簽訂土地所有
      權買賣契約書及建築改良物所有權買賣移轉契約書，並載
      為原告將系爭房地出售與被告，並持之完納土地增值稅及
      契稅，再由訴外人林繼成代理，以盜蓋有原告印鑑章並載
      有原告名義之土地登記申請書，於99年5月26日向地政事
      務所申請移轉系爭房地所有權與被告。原告迄至99年7月
      17日因仲介帶人看屋，始知前情，而因兩造間並無買賣系
      爭房地之債權合意存在，亦無移轉系爭房地所有權之物權
      行為合意，被告亦未曾給付原告買賣系爭房地之價金，故
      系爭房地之所有權並未移轉，原告應仍為系爭房地之所有
      權人，惟因系爭房地業因被告之前開行為登記在被告名下
      ，除侵害原告就系爭房地之所有權，並獲有登記為系爭房
      地所有權人之利益，兩造既無締結系爭契約與移轉不動產
      所有權之真意，故原告先位主張依民法第87條第1項通謀
      虛偽意思表示之規定，主張依系爭契約所為之所有權移轉
      行為無效，並依民法第767條第1項之規定，請求塗銷系爭
      房地之所有權移轉登記並回復登記為原告所有。
（二）關於備位之訴部分，若認僅原告一方無欲為其意思表示所
      拘束，而無通謀虛偽意思表示之規定之適用，原告亦得備
      位主張依民法第92條第1項有關詐欺之規定，以100年6 月
      14日言詞辯論期日當庭陳報變更訴之聲明之準備狀繕本送
      達被告，為撤銷系爭契約及移轉不動產所有權之意思表示
      ，請求撤銷系爭契約及所為之所有權移轉行為，並依民法
      第767條第1項之規定，請求塗銷系爭房地之所有權移轉登
      記並回復登記為原告所有，為此提起本件訴訟。並聲明：
      (一)先位聲明：1.兩造間就系爭房地於99年5月15日之買賣
      債權行為及99年5月28日所為之所有權移轉行為無效。2.
      被告應將系爭房地於99年5月28日經臺北市中山地政事務
      所以買賣為原因所為之所有權移轉登記予以塗銷，並回復
      登記為原告所有。
      (二)備位聲明：1.兩造間就系爭房地於99年5月15日之買賣
      債權行為及99年5月28日所為之所有權移轉行為，應予撤
      銷。2.被告應將系爭房地於99年5月28日經臺北市中山地
      政事務所以買賣為原因所為之所有權移轉登記予以塗銷，
      並回復登記為原告所有。
（三）對被告抗辯之陳述略以：由系爭房地之土地及建物謄本、
      異動索引清冊，即可見並無原告與被告共有系爭房地之記
      載，且依一般經驗法則，原告與被告於進行離婚協商時，
      原告不可能將自己名下之財產移轉與被告，亦不可能以低
      於市價之金額將系爭房地出售與被告，縱於出售後亦不可
      能願意繼續支付系爭房地之貸款。
二、被告則抗辯以：
（一）兩造於93年3月間，共同向訴外人皇鼎建設股份有限公司
      （下稱皇鼎公司）購買系爭房地之預售房地及兩個停車位
      ，因簽約時原告並無工作、收入及存款，僅於被告獨資經
      營之法律事務所掛名顧問，並無資力支付系爭房地之價金
      ，因此遂約定原告以出售其母親即訴外人李郭千惠所有坐
      落於臺北市○○街之房地所得之價金，於扣掉相關仲介佣
      金、稅賦及規費後之金額，做為系爭房地之三成價金，其
      餘七成價金、代書等費用、稅賦、家具設備費用及裝潢費
      用等，皆由被告以現金及銀行貸款負擔，並約定由原告為
      買賣契約及銀行貸款之名義人，才將系爭房地所有權登記
      為原告所有，惟因被告支付貸款本息，故系爭房地實際上
      為原告與被告所共有，又因原告出售其母親之房地所得之
      價金約為新臺幣（下同）700多萬元，而被告所支付之裝
      潢家具設備金額約為3,000,000元，並負擔20,000,000元
      之貸款，故原告與被告約定，系爭房地之應有部分就原告
      部分為三分之一，就被告部分為三分之二。嗣於99年初兩
      造因婚姻生變，曾於離婚協議書之草稿約定系爭房地之所
      有權歸雙方共有，就系爭房地之相關貸款、保險、利息及
      稅金，由原告與被告平均分攤，被告則自費在外租屋並遷
      出系爭房地，將系爭房地留由原告與子女居住，詎原告於
      支付數月之貸款金額及部分之家庭費用後，於4月間向被
      告表示無力單獨與子女居住，亦無力支付貸款及家庭生活
      費用，要求將系爭房地之所有權過戶與被告，願意獨自自
      費租屋遷出系爭房地，將系爭房地留由被告及其子女居住
      ，並要求被告以自己之名義向銀行貸款及負擔全部貸款，
      為此原告即偕同被告聲請辦理印鑑證明，並簽定不動產買
      賣契約及協議書（下稱系爭契約），原告將相關事宜及貸
      款等，委由被告辦理，被告則告知將由訴外人莊國容辦理
      過戶，並將過戶相關資料交付與訴外人莊國容辦理，至訴
      外人莊國容嗣後有無將相關資料另交他人辦理則不清楚。
      惟待被告辦妥系爭房地之過戶及貸款後，原告竟不願搬離
      系爭房地，反要求被告搬離，而因系爭房地為原告及被告
      所共有，故雙方達成將系爭房地出售，並各自搬離系爭房
      地之協議，被告所委託之房屋仲介即訴外人汪琍帶人看屋
      時，原告亦未反對，為方便訴外人王琍帶看系爭房屋，原
      告與被告協議均遷出系爭房屋，惟原告竟於被告搬離系爭
      房地時，更換系爭房地之大門鑰匙，並由其父母遷入系爭
      房地居住，又拒絕支付系爭房地所有之貸款及家庭費用，
      更就系爭房地向法院聲請假處分，而使被告繳納貸款卻無
      法使用系爭房地，致被告負擔龐大之家庭生活費用及貸款
      金額，反觀原告並未支出家庭生活費用，卻實質上使用系
      爭房地，顯不合理，而被告稱原告偽造文書移轉所有權等
      ，純屬誣陷。並聲明：原告之訴駁回。
三、本件兩造並不爭執：
（一）兩造為夫妻關係。
（二）坐落臺北市○○區○○段39-11地號土地之應有部分540/1
      0,000所有權，及其上第3698建號、門牌號碼臺北市○○
      區○○路112巷59號6樓之系爭房地，於93年8月19日以買
      賣為原因經登記為原告所有，並作為兩造及子女共居之住
      所，而斯時原告有將登記為其母親名義所有之另筆房地出
      賣所得價款，用以支付系爭房地之部分價款，另並有以原
      告名義向訴外人台新國際商業銀行股份有限公司申辦貸款
      ，用以繳納購入系爭房地之部分價金。
（三）系爭房地以99年5月15日兩造間有買賣契約為登記原因，
      於99年5月28日移轉登記為原告所有迄今，且斯時之買賣
      契約及移轉登記契約上所蓋用原告名義之印文，均屬原告
      所有。
      上情並有系爭房地之所有權狀、異動索引表、土地及房屋
      所有權買賣移轉契約書、土地增值稅繳款書、土地登記申
      請書、土地及房屋登記謄本影本等件為憑，自堪信屬實。
四、而被告既以前詞置辯，茲就本件得心證之理由分論如下：
（一）關於先位之訴部分，兩造間應有訂立買賣契約之真意，亦
      堪認有將系爭房地移轉登記為被告所有之真意：
    1.本件原告主張與被告間係基於通謀虛偽意思表示而訂立系
      爭買賣契約及移轉系爭房地所有權與被告者，既為被告所
      否認，依民事訴訟法第277條前段關於當事人主張有利於
      己之事實者，就其事實有舉證責任之規定，原告自應就此
      舉證以實其說，然而，觀諸原告起訴時先係主張被告當時
      以要申貸利息較低之房屋貸款為由，騙取其交付印鑑證明
      書、印鑑章及系爭房地所有權狀、身份證等資料，並盜蓋
      印鑑章、偽造各該買賣契約及土地所有權移轉登記所需資
      料等，經被告於100年2月10日答辯狀提出經原告親自簽名
      之99年5月15日所簽立系爭買賣契約書、協議書（被證4、
      5）後，原告並不爭執系爭買賣契約、協議書確經其親自
      簽寫姓名，並有被告所提出系爭買賣契約書、協議書影本
      附卷可稽，該簽名字跡以肉眼比對亦可見與原告起訴狀之
      簽名字跡相符，由原告於100年6月4日所改稱兩造基於通
      謀虛偽意思表示簽立前開契約之陳述，均可見原告確有在
      系爭買賣契約、協議書上簽名，原告對與被告間有簽立系
      爭買賣契約之情形實知之甚明，則若依原告所述其當時同
      意簽立各該資料之緣由，竟僅係出於被告表示可轉貸較低
      利息之銀行貸款，原告本可逕行以自己名義辦理轉貸即足
      ，並無以買賣方式將系爭房地登記為被告所有之必要，遑
      論若僅係為辦理轉貸手續，原告更無同意交付被告系爭房
      地所有權狀、印鑑證明之理，上情均可見原告上開主張，
      實與常情有違。
    2.再者，參諸卷附被告所提出系爭協議書影本記載之內容，
      主要為兩造就系爭買賣契約書所載被告須給付原告28,000
      ,000元之價金者，均同意僅係由被告向銀行貸款以償還原
      告前向銀行申貸債務即足，不須再另行交付價金，顯然兩
      造斯時簽立系爭買賣契約之真意，係將本由原告申辦之貸
      款，改由被告另貸款後予以清償之意，以被告另負擔新貸
      款債務，而將貸款所得者用以清償原告之原貸款債務而論
      ，原告確有收受系爭買賣契約及協議書所約定之對價，僅
      係交付方式係按約由被告逕行清償原告前所積欠之貸款債
      務，衡情若非兩造確有訂立系爭買賣契約而將系爭房地所
      有權移轉登記與被告之真意存在，被告當無同意負擔新貸
      款債務而給付原告此筆款項之理。
    3.至於被告基於系爭買賣契約書及協議書所支出之價金數額
      ，縱有低於系爭房地當時市價，且觀之原告所提出被告曾
      催請其給付部分房屋貸款之卷附電子郵件影本內容，亦可
      見兩造不論系爭房地為原告或被告名義所有時，均有共同
      支付系爭房地貸款之狀況，但以系爭房地既為兩造之婚姻
      共同生活住所，兩造因共同負擔家庭生活支出而有將系爭
      房地之貸款列入彼此金錢往來計算中，本有可能，反而由
      前述關於負擔購買系爭房地資金來源之貸款債務人為何人
      ，即由該人登記為系爭房地所有權人之處理狀況，益見兩
      造間應係如被告所辯稱，在由被告負擔貸款債務時，即有
      由被告取得系爭房地所有權之真意，關於系爭房屋貸款在
      由被告取得系爭房地所有權後，縱使原告尚有負擔，亦屬
      被告兩造間就家庭生活關係所約定如何分攤花費等金錢往
      來關係，尚難徒憑被告曾有給付部分房屋貸款一事，即得
      謂兩造間就系爭房地之買賣契約或所有權移轉登記行為屬
      通謀虛偽意思表示，原告上開主張，並不足採，則其主張
      就系爭買賣契約及系爭房地之所有權移轉登記行為，依民
      法第87條第1項規定請求確認係無效，及進而依民法第767
      條規定，請求被告塗銷系爭房地之所有權移轉登記而回復
      登記為原告所有，即無理由。
（二）關於備位之訴部分，原告既未能證明被告有對其詐欺之行
      為，其主張依依民法第92條第1項規定，撤銷與被告間之
      買賣契約及系爭房地所有權移轉行為後，令其塗銷系爭房
      地所有權移轉登記而回復為原告所有，亦無依據：
      本件原告雖又主張斯時同意簽立系爭房地買賣契約並將所
      有權移轉登記與被告者，係受被告詐欺所為，惟依原告所
      主張之詐欺情節既係以被告有佯稱欲轉貸較低利息貸款，
      而如前述，其亦不爭執被告嗣後果有另以自己名義向銀行
      申辦貸款而清償原告名義所積欠房屋貸款之情形，顯見被
      告確有依告知原告之內容辦理，其有何施用詐術可言，實
      有不明，遑論如前述，亦難認原告有何僅因被告此言即同
      意以買賣方式將系爭房地移轉登記與被告之可能，由上情
      均難謂被告有何對原告詐欺之行為，則原告主張得依民法
      第92條第1項規定，撤銷與被告間之買賣契約及系爭房地
      所有權移轉行為，亦無依據，應予駁回。
五、從而，原告先位依民法第87條第1項、第767條規定，請求確
    認兩造間就系爭房地於99年5月15日之買賣債權行為及99年5
    月28日所為之所有權移轉行為無效，及被告應將系爭房地之
    所有權移轉登記塗銷後，回復登記為原告所有，備位依民法
    第92條第1項規定，請求撤銷兩造間之系爭房地買賣契約及
    所有權移轉行為後，並請求被告系爭房地所有權移轉登記塗
    銷後，回復登記為原告所有，均無理由，不應准許之。
六、兩造其餘之攻擊或防禦方法及證據，經本院斟酌後，認為均
    不足以影響本判決之結果，自無逐一詳予論駁之必要，併此
    敘明。
七、訴訟費用負擔之依據：民事訴訟法第78條。
中    華    民    國    100    年    7    月     8    日
                  民事第七庭    法  官  林麗真
以上正本係照原本作成。
如對本判決上訴，須於判決送達後20日內向本院提出上訴狀。如
委任律師提起上訴者，應一併繳納上訴審裁判費。
中    華    民    國    100    年    7    月     8    日
                                書記官  黃靖雅